最高法院刑事判決　　　　　　　　　　　　　　　　九十一年度台上字第四三三號
　　上　訴　人　乙○○
　　　　　　　　　　　　送達代收人：許蘶騰律師
　　　　　　　　甲○○
　　　　　　　　　　　　送達代收人：許蘶騰律師
右上訴人等因重利案件，不服台灣高等法院中華民國八十八年十月二十一日第二審判
決（八十八年度上易字第三五一六號，起訴案號：台灣士林地方法院檢察署八十七年
度偵字第一一六九四號），提起上訴，本院判決如左：
　　主  文
原判決撤銷，發回臺灣高等法院。
　　理  由
本件原判決認定上訴人乙○○、甲○○二人基於犯意之聯絡，自民國八十七年十月初
起，陸續在中國時報、自由時報刊登放款廣告，在台北市○○路○段六十號共同從事
高利借貸業務；乘潘政香、張承富等人急迫需用錢之際，於同年十一月二十五日貸予
潘政香新台幣（下同）二十四萬元，約定每十日為一期，利息為三萬八千四百元，並
預先扣除利息，實際僅交付二十萬一千六百元。又於同年十二月四日貸與張承富十萬
元，約定每十日為一期，利息為一萬二千元，並預先扣除利息，實際僅交付八萬八千
元。潘政香、張承富並分別簽發支票、本票以為擔保。上訴人等以此方式，而取得與
原本顯不相當之重利等情。因而撤銷第一審諭知上訴人等均無罪之判決，改判論處上
訴人等共同常業重利罪刑，固非無見。
惟查：(一)、按刑事訴訟法第九十五條第一款關於告知罪名程序之規定，旨在使被告得
以充分行使其訴訟防禦權，以達刑事訴訟發見真實兼及程序公正之目的。是以法院如
欲依刑事訴訟法第三百條之規定變更起訴法條或罪名而為判決，自應依前揭規定於審
判期日前踐行上開告知罪名程序，使被告有提出辯解及防禦之適當機會，始能避免突
襲性裁判，而確保被告之權益。否則，如於辯論終結後，逕行變更起訴法條而為判決
，致被告無從於辯論終結前就法院變更後之新罪名適時提出防禦或辯解者，依上說明
，其對於訴訟程序之踐行，即非適法。查本件檢察官援引刑法第三百四十四條之普通
重利罪提起公訴，原判決依據刑事訴訟法第三百條之規定，變更檢察官起訴法條，改
論以刑法第三百四十五條之常業重利罪，惟並未依上開規定於審判期日前踐行告知變
更罪名判決之程序，致上訴人等於原審調查及審理時，均未對原判決變更後之新罪名
提出爭辯，有原審訊問及審判筆錄可稽（見原審卷第三十三頁正反面、第三十四頁、
第四十三頁至第四十五頁）。依上說明，其對於訴訟程序之踐行，自屬違法。(二)、按
有罪判決書之事實欄為適用法令之依據，凡與論罪科刑適用法令有關之事實必須明確
認定，詳細記載，始足以為適用法律之基礎。原判決適用刑法第三百四十五條論處上
訴人等常業重利罪刑，惟其事實欄內僅記載：上訴人等在中國時報、自由時報刊登放
款廣告，並乘潘政香、張承富二人急迫需款之際，分別貸予二十四萬元及十萬元，而
取得與原本顯不相當之重利等情。對於上訴人等是否賴上開貸款之利息以維生，或有
以犯重利罪為常業之情形，則並未加以認定記載，又未於理由內說明論以常業犯之理
由，自不足以為論罪科刑適用法律之基礎，且有理由不備之違誤。又據甲○○於警訊
時供稱：「（你與乙○○共計借多少錢給人？）我個人除今（九）日借給警方派來的
人十五萬外，另借『李先生』五萬」等語（見偵查卷第十三頁反面）。其所謂之「李
先生」係指何人？上訴人等有無借款予該「李先生」而取得重利之情形？上開疑點與
判斷上訴人等有無以重利放款為其經常性之業務有關，亦有併予調查釐清之必要。原
審對以上疑點未予詳查，遽行判決，尚嫌調查未盡。(三)、按刑法第三十八條第一項第
三款因犯罪所得之物，除法律有特別規定者外，以屬於犯人者為限，始得沒收之，此
觀之同條第二項之規定自明。原判決事實認定上訴人等貸款予潘政香、張承富二人時
，潘、張二人分別簽發如原判決附表所示之支票、本票以為擔保等情（見原判決第二
面第六行、第七行）。倘若無訛，則上開票據既僅供借款擔保之用，即難認已屬於上
訴人等所有，自不得依刑法第三十八條第一項第三款之規定宣告沒收。原判決遽依上
述規定將上開票據併予宣告沒收，自有適用法則不當之違誤。(四)、按刑法第四十一條
業經總統於九十年一月十日修正公布，依新法規定：犯最重本刑為五年以下有期徒刑
以下之刑之罪，而受六個月以下有期徒刑或拘役之宣告，因身體、教育、職業、家庭
之關係或其他正當事由，執行顯有困難者，得以一元（銀元）以上，三元（銀元）以
下折算一日，易科罰金。原判決論處上訴人等刑法第三百四十五條之常業重利罪，並
諭知各處有期徒刑五月。惟該罪係屬最重本刑為有期徒刑五年以下之刑之罪，原判決
未及適用新法併予諭知易科罰金之折算標準，於法亦有未合。以上或為上訴意旨所指
摘，或為本院得依職權調查之事項，應認原判決有撤銷發回之原因。
據上論結，應依刑事訴訟法第三百九十七條、第四百零一條，判決如主文。
中      華      民      國    九十一    年      一      月    二十四    日
                              最高法院刑事第七庭
                                  審判長法官  吳  雄  銘
                                        法官  池  啟  明
                                        法官  石  木  欽
                                        法官  郭  毓  洲
                                        法官  吳  三  龍
      右正本證明與原本無異
                                              書  記  官
中      華      民      國    九十一    年      一      月    二十八    日
